【裁判字號】    96,訴,223
【裁判日期】    970929
【裁判案由】    返還消費借貸款
【裁判全文】
臺灣士林地方法院民事判決
原      告  丙○○
輔  佐  人  乙○○
訴訟代理人  丁○○
            謝世瑩律師
複代理人    商桓朧律師
被      告  甲○○
訴訟代理人  林玠民律師
            黃鴻圖律師
上列當事人間請求返還消費借貸款事件，本院於民國97年9 月11
日言詞辯論終結，判決如下：
    主  文
原告之訴及假執行之聲請均駁回。
訴訟費用由原告負擔。
    事實及理由
一、本件原告起訴主張：
    (一)被告係原告之女婿，於民國85年11月間及90年4 、5 月間
      分別向原告借貸新臺幣（下同）250 萬元、160 萬元、30
      萬元，合計共440 萬元，均未約定清償期。其中250 萬元
      部分，係於85年11月25日自原告在台中市第九信用合作社
      第00000000000000號帳戶（嗣併入合作金庫銀行，並變更
      為第0000000000000 號新帳號），直接匯入台北銀行延平
      分行被告名下之第000000000000號帳號；而160 萬元部分
      ，則係原告於90年4 月30日依照被告之指示，自原告之上
      述帳戶，將160 萬元分成3 筆金額（3 筆匯款之手續費合
      計共90元），將其中100 萬元匯入被告配偶戊○○之台北
      銀行延平分行第000000000000號帳號；另30萬元匯入前述
      被告台北銀行延平分行帳戶；其餘30萬元則匯入被告阿姨
      何切之台北銀行延平分行第000000000000號帳戶；而最後
      1 筆借貸30萬元部分，係原告於90年5 月11日自原告前述
      帳戶直接提領現金30萬元交付予被告。因被告發生婚外情
      而於95年2 月12日離家出走，而被告曾於同年月20日至台
      中與原告及原告之子陳勝雄見面，原告遂於當日委請陳勝
      雄向被告催告返還前開借款440 萬元，被告雖曾允諾近期
      會設法償還，惟嗣後即未再與原告聯繫，是原告自得依消
      費借貸之法律關係，向被告請求返還消費借貸款。
    (二)本件確係被告向原告借貸金錢，而非被告之配偶戊○○向
      其母親即原告借貸金錢，觀諸系爭第1 筆借款250 萬元係
      由被告之配偶戊○○，於85年11月22日以匯款之方式匯入
      原告之台中市第九信用合作社第00000000000000號帳戶後
      ，再由原告於同年月25日自前述帳戶將250萬元匯入被告
      之台北銀行延平分行第000000000000號帳戶，且該250 萬
      元分別係戊○○與被告之女林靖雯、林靜宜分別自其等華
      南銀行帳戶提領172 萬元及78萬元，貸予戊○○後匯予原
      告。而其他借款190 萬元，係由被告之配偶戊○○於90年
      4 月27日匯入原告在台中市第九信用合作社同一帳戶後，
      再由原告依被告之指示，於同年月30日將160 萬元分成3
      筆金額分別匯入被告之配偶戊○○、被告、被告阿姨何切
      之帳戶，另外30 萬 元則係同年5 月11日由原告提領現金
      交付被告。否則，倘如被告所辯本件借款均係被告之配偶
      戊○○向其母親即原告借貸云云為真，衡諸常理，豈有可
      能均由被告配偶戊○○將所有欲借貸之金額250 萬元、19
      0 萬元先匯款入原告之帳戶，再於數日後由原告匯出款項
      入被告、被告配偶戊○○、被告阿姨何切之前述帳戶，故
      本件借貸關係確實係存在於兩造之間。
    (三)又依被告與原告之錄音譯文，可見原告曾多次言及「250
      萬元是我親手寄去的、190 萬是中港路這間」、「最後19
      0 萬我沒去匯，我叫秀玲處理」、「匯190 萬分3 次匯的
      」、「因為時間不同，剛好你們回來拿一些現金，我忘記
      現金拿多少給妳」、「秀玲有匯錢啦，尾數你回來拿現金
      給你啦，整數是秀玲匯的」、「秀玲說他作3 次匯，我也
      不知道，也有現金，也有用匯的，她沒有一起處理」等語
      ，足認原告與被告間之對話內容與原告起訴主張之事實相
      符，故本件借貸關係確實係存在於兩造之間應堪認定等語
      ，並聲明：(1)被告應給付原告新台幣440 萬元，及自起訴
      狀送達之翌日起至清償日止按年息5%計算之利息。(2)訴訟
      費用由被告負擔。(3)原告願供擔保請准宣告假執行。
二、被告則以：
    (一)本件原告所主張之款項，除第1筆250萬元外，其餘均非匯
      入被告之帳戶或曾交付被告，故與被告完全無關。且原告
      所稱兩造間有消費借貸關係存在，被告否認之，依民事訴
      訟法第277 條前段規定，原告自應負舉證責任，而原告至
      今無法證明兩造間有消費借貸關係存在，足見所稱乃為子
      虛烏有。又上開250 萬元款項，雖匯入被告帳戶，然該款
      項係原告交付其女即被告之妻戊○○購買房屋所用，僅借
      用被告之戶頭匯款，此觀其中之部分款項於當日即由戊○
      ○命女兒林靖雯或林靜宜提款轉匯，之後陸續提款支付房
      貸本息即明，另原告在與被告之對話中亦自承此事，足證
      匯入被告帳戶之款項亦非借款，且與被告無關。
    (二)又任何契約關係，必須有雙方之意思表示合致，方得成立
      。本案被告否認向原告借款，顯示被告並無借貸之意思表
      示，而原告亦無出借之意思表示，兩造均無消費借貸之意
      思表示，何來意思表示合致成立契約關係之可言？況且若
      依原告自行提出之匯款單據顯示，此款項係自原告之女戊
      ○○匯予原告，再由原告匯入數個戶頭 (可能其中之一為
      被告戶頭)，並由此數個戶頭提出款項購買房地產登記於
      戊○○名下，顯然是戊○○以自己的錢購買自己的房地產
      ，何來借款之可言？原告僅以其中一段資金流程誆稱借款
      ，無異使原告平白獲得不當利益，天下寧有是理？而林靖
      雯、林靜宜帳戶內之高額存款，觀諸其等當時年紀、學歷
      、剛入社會及吃住均由家中提供之景況，不可能在短期內
      擁有如此高額之積蓄，顯然存款並非其二人所有；況數百
      萬元之款項匯出迄今十餘年，其間無任何追索催討，若款
      項確為其二人所有豈會如此不聞不問？唯一解釋就是事不
      關己，帳戶內之款項並非其二人所有。退萬步言，先不論
      林靖雯、林靜宜帳戶內之高額存款是否其二人所有，縱然
      依原告聲請傳訊林靖雯、林靜宜到庭作證之證詞，其2 人
      均稱係戊○○開口而非原告，足證原告並未向林靖雯、林
      靜宜借款，而交款當時其二人、戊○○及原告均知此款項
      係為戊○○購買不動產所用 (足證原告並未向戊○○借款
      )， 益證借款關係存在於林靖雯、林靜宜與戊○○之間(
      戊○○分別向林靖雯、林靜宜借款購屋)， 與原告無關，
      更與被告無關，原告既非款項之權利人，亦無出借之意思
      ，何由向無關之被告請求非屬其權利之款項。
    (三)又被告之配偶戊○○前曾向被告之阿姨何切借款，故以30
      萬元入何切帳戶，目的在返還先前借款，與被告完全無涉
      等語，資為抗辯，並聲明：(1)原告之訴駁回。(2)訴訟費用
      由原告負擔。(3)如受不利之判決，被告願供擔保免為假執
      行。
三、本件原告主張被告於85年11月間及90年4 、5 月間先後向其
    借款440 萬元，經其分別匯款250 萬元、100 萬元、30萬元
    、30萬元、30萬元至被告或被告配偶戊○○、阿姨何切銀行
    帳戶內，嗣後原告曾於95年2 月間託人向被告催，惟迄今被
    告仍未償還，爰依消費借貸法律關係請求被告償還借款及遲
    延利息，但被告堅決否認曾向原告借款，並以前詞置辯，則
    本件應審究兩造間是否存有消費借貸關係﹖原告請求被告清
    償借款440 萬元有無理由﹖經查：
    (一)按當事人主張有利於己之事實者，就其事實有舉證之責任
      ，民事訴訟法第277 條前段定有明文。民事訴訟如係由原
      告主張權利者，應先由原告負舉證之責，若原告先不能舉
      證，以證實自己主張之事實為真實，則被告就其抗辯事實
      即令不能舉證，或其所舉證據尚有疵累，亦應駁回原告之
      請求，又請求履行債務之訴，除被告自認原告所主張債權
      發生原因之事實外，應先由原告就其主張此項事實，負舉
      證之責任，必須證明其為真實後，被告於其抗辯事實，始
      應負證明之責任，此為舉證責任分擔之原則，有最高法院
      17年上字第917 號判例、72年台上字第1908號判決意旨可
      資參照。查本件原告主張於90年4 、5 月間借款予被告，
      並分別匯款至被告配偶戊○○帳戶100 萬元、被告阿姨何
      切帳戶30萬元，及交付現金30萬元予被告，固據提出原告
      在台中市第九信用合作社帳戶存提款紀錄、存摺及90年4
      月30日匯款申請書等件為證，但為被告所否認，並辯稱：
      上開原告匯款係給予其女兒購屋或償還積欠何切之借款。
      查被告辯稱原告匯款予何切係償還戊○○積欠何切之債務
      ，未據舉證以實其說，雖不足採信，惟被告所抗辯之事實
      縱然無法舉證，但原告仍應先舉證證明確有借款予被告之
      事實，始得為被告不利之認定，而原告雖提出台中市第九
      信用合作社帳戶存提款紀錄以資證明確於90年5 月11日提
      領現金30萬元，惟被告否認曾收受原告提領之現金30萬元
      ，即原告亦無法證明所提領之30萬元確係交付被告收受，
      則其主張將所提領之30萬元現金係交付借予被告使用部分
      ，即不足採。至於上揭存提款紀錄及匯款申請單，雖可證
      明原告係於自其帳戶一次提領160 萬元，並分別匯款予戊
      ○○、何切及被告（30萬元），但原告據此主張係受被告
      指示分別匯予3 個帳戶，既為被告所否認，而原告又無法
      舉證以實其說，已難徒憑其一次提領款項中少部分金錢係
      匯予被告本人，即認所提全部款項均係借予被告。況原告
      既主張當日係自原告台中市第九信用合作社帳戶內提領16
      0 萬元後，依被告指示分別匯入3 個帳戶，且依原告所提
      3 紙匯款申請書所示，均自同一金融機構即台中市第九信
      用合作社西屯分社匯出，果係原告借款予被告而受其指示
      匯款，何以竟以原告及戴秀玲、陳長隆3 個不同匯款人名
      義匯出﹖原告據此主張匯予戊○○、何切之款項亦係借款
      予被告云云，要難採信。
    (二)原告又以其曾於85年11月25日及90年4 月30日曾分別匯款
      250 萬元及30萬元至被告台北銀行延平分行帳戶內，主張
      確實借款予被告，並據提出存摺及匯款單等件為證，被告
      雖不爭執原告匯入款項之事實，惟否認兩造間有消費借貸
      關係，辯稱：原告匯款係供其女兒即被告之妻戊○○購屋
      ，被告並未向其借款。惟查，按當事人主張有金錢借貸關
      係存在，須就其發生所須具備之特別要件即金錢之交付及
      借貸意思表示互相一致負舉證之責任，若僅證明有金錢之
      交付，未證明借貸意思表示互相一致者，尚不能認為有金
      錢借貸關係存在（最高法院81年度台上字第2372號裁判參
      照）。本件原告主張因借款予被告而匯款至其帳戶，固已
      證明確有匯款至被告帳戶280 萬元之事實，但被告則否認
      兩造間有借貸之合意，但因匯款或金錢往來之原因多端，
      其可能因贈與、利益第三人、委任或無因管理等法律關係
      而為給付，不一而足，尚難僅以有匯款事實即認兩造間存
      有消費借貸契約之合意，則原告自應就其與被告間有借貸
      意思表示互相一致負舉證之責任。原告雖以其所匯予被告
      之款項實係其女兒戊○○所提供，由戊○○於85年11月22
      日及90年4 月27日分別匯款250 萬元及190 萬元予原告，
      並據提出前揭台中市第九信用合作社存提款紀錄、華南商
      業銀行匯款回條及台北銀行入戶電匯回條等件為證，且證
      人戊○○亦到庭供證被告曾因購買房屋向原告借款250 萬
      元及190 萬元，惟證人戊○○本係原告之女，於上述電匯
      款項時雖為被告之配偶，但其於到庭作證時已與被告判決
      離婚確定，現與被告仍因夫妻剩餘財產分配事件訴訟中（
      本院97年度重家訴字第6 號），則其供證難免偏頗已難率
      予採信，而其就兩造間何以會有金錢往來﹖其陳明係因原
      告為子女作保遭連累，欲出售名下房屋償還貸款，最終決
      定由被告出資購買，但因被告資金不足始向原告借貸，最
      後由其向女兒湊錢後匯予原告（見本院97年6 月5 日言詞
      辯論筆錄），惟原告售屋既因缺錢償還連帶保證之債務，
      何以竟允諾售予缺乏資金之被告﹖則該項買賣顯然無法解
      決原告資金缺口，證人所稱已難憑信，且證人即稱買受人
      即被告所缺購屋價款190 萬元，係向出賣人即原告借款﹖
      果真如此，原告自可同意被告分期或延後付款即可，何需
      匯款予被告或其指定之人﹖原告既因缺款償還保證債務而
      需出售房屋，卻又出面借款予被告，且原告既可向女兒戊
      ○○調度資金，何以未以該款項應急償還保證債務，而需
      出售房屋予被告﹖況被告果真係向原告借款190 萬元，而
      由戊○○匯予原告190 萬元，何以原告於90年4 月30日只
      將160 萬元匯出﹖又既係借予被告購屋款項，卻以3 個不
      同匯款人名義匯至3 個不同帳戶﹖事先既知係借190 萬元
      ，在90年4 月30日大費週章匯款時，何以未一次匯完，反
      而留待90年5 月11日另行交付現款30萬元予被告﹖證人所
      供與被告處理上揭款項均與借貸常情相違，殊難採信。
    (三)原告另主張85年11月25日所借予原告之250 萬元，係其女
      兒戊○○向孫女林靖雯、林靜宜分別調借172 萬元及78萬
      元後所匯予，已據提出林靖雯、林靜宜華南商業銀行存摺
      影本各1 件為證，並經證人林靖雯、林靜宜到庭供稱曾應
      母親戊○○請求匯款予原告轉借予被告（見97年7 月31日
      言詞辯論筆錄），惟被告否認曾向女兒林靖雯、林靜宜等
      調借款項，即證人林靖雯、林靜宜亦均供證上開款項係母
      親戊○○向其等調借，被告並不知款項係其等所提供（見
      同上筆錄），則證人所謂被告向原告借款乙節，實係聽聞
      戊○○所述而同意提供資金，並非原告或被告所告知，要
      難徒憑證人等聽聞他人轉述遽認兩造間有消費借貸關係，
      是原告主張與被告間有消費借貸關係存在，同不足採。
四、綜上，原告或未能證明已交付被告借款，或所匯予被告之25
    0 萬元、30萬元確屬借款之性質，且兩造間就借貸之意思表
    示互相一致，則原告基於消費借貸法律關係請求被告返還消
    費借貸款440 萬元及遲延利息，即屬無據，為無理由，應予
    駁回。又原告既受敗訴判決，則其假執行之聲請即失所依附
    ，應併予駁回。
五、本件判決基礎已臻明確，兩造其餘之攻擊防禦方法及訴訟資
    料經本院斟酌後，核與判決不生影響，無一一論述之必要，
    併予敘明。
六、據上論結：依民事訴訟法第78條判決如主文。
中    華    民    國    97    年    9     月    29    日
                    家事法庭法  官  詹朝傑
以上正本證明與原本無異。
如對本判決上訴，應於判決送達後20日內向本院提出上訴狀。
中    華    民    國    97    年    9     月    29    日
                            書記官  蔡永光


司法院資訊處製作；財團法人民間司法改革基金會備份。
